【裁判字號】    89,訴,1914
【裁判日期】    891120
【裁判案由】    偽造文書等
【裁判全文】
臺灣高雄地方法院刑事判決                         八十九年度訴字第一九一四號
    公  訴  人  臺灣高雄地方法院檢察署檢察官
    被      告  甲○○
右列被告因偽造文書等案件，經檢察官提起公訴（八十八年度偵字第一０八三號、八
十九年度偵字第二八九九號），本院判決如左：
    主  文
甲○○意圖為自己不法之所有，而侵占自己持有他人之物，處有期徒刑肆月。
被訴連續偽造私文書罪部分免訴。
    事  實
一、緣丙○○於民國八十五年六月間自任會首，招攬每會新台幣（下同）五千元、每
    月一日標會、每三個月加標一會、會期自八十五年六月一日至八十九月三月十五
    日止，採內標制之互助會，含會首共計六十一會，甲○○亦以自己之名義參加上
    開互助會一會，而於八十八年十二月間某日，受上開互助會會首丙○○之委託，
    向上開互助會死會及活會會員代為收取八十八年十二月十五日第五十七次會款共
    計二十九萬八千元，詎其竟意圖為自己不法之所有，未依約將上開款項轉交會首
    丙○○，而侵占入己，挪作他用，致丙○○受有二十九萬八千元之損害。嗣於八
    十九年一月三日在職司刑事追訴之公務員未發覺上情前，至台灣高雄地方法院檢
    察署自首而接受裁判。
二、案經吳珮瑜自首經台灣高雄地方法院檢察署檢察官偵查起訴。
    理  由
甲、有罪部分：
一、被告吳珮瑜於本院審理時對於接受會首丙○○委託而向互助會會員收取會款，共
    收取二十九萬八千元，嗣後侵占入己等情坦承不諱，復與證人謝觀琪證述被告確
    受有會首委託收取會款情節相符，此外，復有互助會名單一紙在卷可稽，本件事
    證明確，被告犯行洵堪認定。公訴人雖以被告於偵查中之供述認其所收取會款之
    數額為三十三萬元，惟被告嗣於本院審理時改口稱僅收取二十九萬八千元會款等
    語。經查：被告供述該互助會係採內標制，而該互助會只剩四個活會，並且有五
    百元最低底標之約定，是以，扣除會首之會款，若以先前死會會員均以最低底標
    五百元標取會款，被告應收取死會會員會款應為二十七萬五千元，而活會會員部
    分會款則為一萬八千元，復加會首之會款五千元，合計共為二十九萬八千元，是
    以被告於本院始改口稱僅收到二十九萬八千元會款，應非子虛，公訴人認被告侵
    占數額為三十三萬元，容有誤會。
二、核被告所為，係犯刑法第三百三十五條第一項之侵占罪。被告於上開犯行為偵查
    機關發覺前，向台灣高雄地方法院檢察署自首，依刑法第六十二條之規定，應減
    輕其刑。爰審酌被告受人委託收取會款，本應將應收款項轉交他人，竟將會款侵
    占入己，惡性非輕，惟被告犯後坦承犯行，態度良好，及被害人所受之損害等一
    切情狀，量處如主文所示之刑。
乙、免訴部分：
一、公訴意旨如附件起訴書所載。
二、按案件曾經判決確定者，應為免訴之判決，此項原則關於實質上一罪或裁判上一
    罪，均有其適用。連續犯係裁判上一罪，其一部分犯罪事實曾經判決確定者，其
    效力當然及於全部，故檢察官復將其他部分重行起訴，亦應諭知免訴之判決（最
    高法院四十九年台非字第二Ｏ號判例參照）。
三、茲查本件被告吳珮瑜曾於民國八十八年七月十日自任會首，招攬每會二萬元、每
    月十日標會、採內標制之互助會，並冒用其保戶（甲○○當時兼從事保險業務員
    ）呂士珣、田國瑞、王秀琴、劉卜璋、方施瓊英、袁金華、王有吾、蕭伈妤（起
    訴書誤載為蔡月雪）等人名義各參與一會，致湯貞珠、穆麗君、陳雀梅、陳玉雪
    、劉寶玲、藍季蓀、高繼琴、梁義聖、蔡月雪、吳金英、阮淑霞、許玲鈺、謝觀
    琪、萬立仁、施正山及吳如芳等人陷於錯誤，誤以為前開遭甲○○冒用名義加入
    互助會之人均係確實參加互助會，而交付會款予會首甲○○，甲○○並因而詐得
    三十二萬元（黃俊諭之該會係甲○○與吳金英共有而以吳金英之兒子黃俊諭之名
    義加入），甲○○並再基於上開冒名偽造標單參與競標藉以得標而詐取會款之意
    ，復承接前開意圖為自己不法所有之概括犯意，先後冒用王有吾、袁金華、呂士
    珣等人之名義，偽造載有王有吾、袁金華、呂士珣等人姓名及投標金額參與投標
    並得標，除足致王有吾、袁金華、呂士珣等人將因而被誤為應負擔支付死會會款
    之義務之虞而致權益受損外，並致前開非遭冒名參加之會員陷於錯誤，誤以為確
    係王有吾等人得標，而交付會款予甲○○，甲○○復於八十八年十月十日以黃俊
    諭之名義投標並以六千元之標金得標後，竟向當時之活會會員陳雀梅、陳玉雪、
    劉寶玲、藍季蓀、高繼琴、梁義聖、蔡月雪、阮淑霞、許玲鈺、謝觀琪、萬立仁
    、施正山及吳如芳等人佯稱係穆麗君得標（湯貞珠業於八十八年九月十日得標，
    再甲○○向穆麗君收取會款時係稱他人得標，並無謊稱之情），除使穆麗君將因
    而被誤為應負擔支付死會會款之義務之虞而致權益受損外，並致會員陳雀梅、陳
    玉雪、劉寶玲、藍季蓀、高繼琴、梁義聖、蔡月雪、阮淑霞、許玲鈺、謝觀琪、
    萬立仁、施正山及吳如芳等人陷於錯誤，誤以為確係穆麗君本人得標，而交付共
    計十八萬二千元之金錢予甲○○；甲○○復向蕭蔡月珍佯稱會員王秀琴、劉卜璋
    、袁金華願以每會四十四萬元之代價，將渠等關於上開互助會之權益讓與蕭蔡月
    珍，甲○○並冒用王秀琴、張爛蘭、袁金華、袁夏花等人之名義，偽造王秀琴、
    劉卜璋、袁金華願將渠等在互助會之權益讓與蕭蔡月珍之讓渡書及偽造王秀琴、
    劉卜璋、袁金華等人名義所開立之未載發票日、到期日、面額各為四十四萬元之
    空白本票三紙，並交付蕭蔡月珍供為憑証及擔保，除足致王秀琴、劉卜璋、袁金
    華、張爛蘭、袁夏花將因而被誤為須負擔讓渡互助會權益之義務而致權益受損外
    ，並致蕭蔡月珍陷於錯誤，誤以為上開讓渡之情為真，而以每會四十四萬元之代
    價，交付金錢予甲○○，經本院於八十九年八月二十九日以八十九年度訴字第一
    一四三號判決認被告犯有連續行使偽造私文書罪，處有期徒刑一年，並於八十九
    年十月十六日判決確定，有上開判決書影本一份在卷足參。而本件公訴人認被告
    於民國八十六年十一月一日起自任互助會會首，召集每會新台幣（下同）五千元
    ，採外標方式之互助會一會，會員共計五十五名，會期至九十年六月十五日止，
    在該會中摻以人頭會員袁金華、王秀美、胡作成三人，並各以其名義參加一會，
    嗣連續偽造三人簽名之標單，標取會款各十七萬元、十七萬元、二十一萬元，足
    生損害於袁金華、王秀美、胡作成及其他真正來會之會員，又再偽造會員鍾翠娥
    、乙○○、孫秋雍簽名之標單，分別標取會款十七萬元、十八萬元、三十六萬元
    後宣布止會，足生損害於鍾翠娥、乙○○、孫秋雍。而在上開互助會進行期間，
    被告又以同一手法於民國八十八年七月十日起，另召集每會二萬元，亦採外標力
    式之互助會，會員共計二十六名，會期至九十年八月十日止，以呂土珣、袁金華
    、王有吾、田國瑞（嗣田國瑞部分由許玲鈺承受）、王秀琴、劉卜璋、蕭妤伈（
    此三人嗣由蕭蔡月珍承受）、方施瓊英（此部分由謝觀琪承受）等八人為人頭各
    參加與一會，復連續偽造呂土珣、袁金華、王有吾三人簽名之標單，用以分別標
    取會款各三十四萬元、三十七萬元、三十二萬元，足生損害於呂士珣、袁金華、
    王有吾，並使其他會員陷於錯誤，誤信該三人亦參與該互助會且得標，而為會款
    之交付，而認被告上開犯行係犯連續詐欺罪及連續偽造私文書罪之牽連犯，而應
    從一重論以連續偽造私文書罪（公訴人誤認從一重罪係從連續詐欺罪論處），而
    與上開確定之判決就被告八十八年七月十日所召集互助會中所為之犯罪事實，係
    屬同一事實，而本件公訴人就被告八十六年十一月一日所召集之互助會中之犯罪
    行為認與被告上開確定判決效力所及之犯行係屬連續犯，是以，該案判決之效力
    ，應及於本件犯罪事實，揆諸前揭說明，依法自應諭知免訴。
據上論結，應依刑事訴訟法第二百九十九條第一項、第三百零二條第一款，刑法第三
百三十五條第一項，罰金罰鍰提高標準條例第一條前段，判決如主文。
中         華        民      國    八十九     年    十一     月  二十   日
                                  臺灣高雄地方法院刑事第二庭
                                      法  官  廖  建  瑜
右正本證明與原本無異。
如不服本判決，應於判決送達後十日內，向本院提出上訴狀。
                                      書記官  歐  文  政
中    華    民    國   八十九      年      十一      月      二十三  日
附錄論罪法條：
刑法第三百三十五條第一項：
意圖為自己或第三人不法之所有，而侵占自己持有他人之物者，處五年以下有期徒刑
、拘役或科或併科一千元以下罰金。


司法院資訊處製作；財團法人民間司法改革基金會備份。
